【裁判字號】    97,台上,2817
【裁判日期】    970626
【裁判案由】    違反山坡地保育利用條例等罪
【裁判全文】
最高法院刑事判決            九十七年度台上字第二八一七號
上  訴  人  甲○○
上列上訴人因違反山坡地保育利用條例等罪案件，不服台灣高等
法院中華民國九十四年七月七日第二審判決（九十四年度上訴字
第二０五號，起訴案號：台灣士林地方法院檢察署九十一年度偵
字第一一一九八號），提起上訴，本院判決如下：
    主  文
上訴駁回。
    理  由
按刑事訴訟法第三百七十七條規定，上訴於第三審法院，非以判
決違背法令為理由，不得為之。是提起第三審上訴，應以原判決
違背法令為理由，係屬法定要件。如果上訴理由書狀並未依據卷
內訴訟資料，具體指摘原判決不適用何種法則或如何適用不當，
或所指摘原判決違法情事，顯與法律規定得為第三審上訴理由之
違法情形，不相適合時，均應認其上訴為違背法律上之程式，予
以駁回。本件上訴人甲○○上訴意旨略稱：（一）原判決認定上
訴人「明知」保甲路段為公有土地而擅自設置工作物，無非以李
輝龍、徐燦亮、鄭東輝於第一審不利於上訴人之證詞為依據。惟
查保甲路從日據時代以來並未辦理登記，對於路面之寬度莫衷一
是，且於民國八十四年間上訴人興建系爭納骨塔時，原有之保甲
路已經拓寬。當時居民從八十四年以來並無人發現保甲路遭越界
建築而對上訴人檢舉，顯然當地人、鄰長以及上訴人均誤認保甲
路之實際位置。又上訴人購買台北縣淡水鎮○○○段埔子頂小段
第一一三地號土地（下稱系爭第一一三號土地）時並未參與測量
，且保甲路現場亦未有鑑界後之界址。上訴人在本案中由地政事
務所複丈後，才發現系爭納骨塔位置逾越系爭第一一三號土地之
範圍。上訴人並無竊佔保甲路之犯意。此雖為上訴人未先行鑑界
之疏失，但修正前山坡地保育利用條例第三十四條並無處罰過失
犯。自不得以上訴人誤占土地而入罪。（二）系爭納骨塔主要建
築於水溝之上，上訴人在證人戴東輝對保甲路現場複丈前，均誤
以為系爭納骨塔係座落於系爭第一一三號土地上。上訴人主觀上
並無越界占用之故意。（三）上訴人於同地段第二七八號土地上
有墾築墓地之使用權，此為原判決所肯認。而納骨塔占用原來保
甲路面積為二二０‧九一平方公尺，而位於第二七八號土地之道
路占地達二五四‧一三平方公尺，若非上訴人誤將上開道路錯認
為保甲路，豈有冒占用山坡地之風險？上訴人又有何改道闢建較
保甲路為寬之道路之必要？（四）證人許傳興、楊宗得、鄭東輝
之證詞有利於上訴人，可以證明上訴人並無占用公有土地之故意
。原判決對此不採又未說明理由，有理由不備之違法。且有違反
罪疑唯輕之判決不適用法則之違法。（五）檢察官於原審上訴理
由並無指摘第一審於連續犯、累犯加重部分有何主文與理由矛盾
之違法。第一審判決主文已經論及連續犯及累犯，並已審酌而從
輕量刑，第一審判決量刑並無違誤。原判決未說明理由，遽以第
一審判決有違誤云云，有理由不備之違法。（六）原判決撤銷第
一審誤認上訴人連續二次占用之犯行，而認定上訴人僅餘八十四
年間一次占用公有土地，則原判決應該從輕量刑，但原判決維持
第一審之宣告刑及執行刑，有判決不適用罪刑相當原則、及不利
益變更禁止原則之違法。（七）原判決認定上訴人未經告訴人及
鄭東輝同意，而占用渠等台北縣淡水鎮○○○段埔子頂小段第一
一一之二、二七六之三三地號土地，有判決不備理由、適用法則
不當之違法。查徐燦亮、鄭東輝在八十年間將包括第一一一、二
七六地號之土地提供給上訴人申請設立宜城公墓，而第一一一之
二號土地乃於九十年間分割自第一一一號土地，第二七六之三三
號土地則於九十一年間分割自二七六號土地。上訴人為善盡宜城
公墓負責人之職責，乃於八十九年間在第一一一之二、二七六之
三三號土地上鋪設水泥地面，而該等土地原本即在宜城公墓之範
圍內，故上訴人並非無正當使用權，亦無超限使用，與修正後山
坡地保育利用條例第十條「擅自」要件不符。且即使上訴人將經
營權委託給徐燦亮、鄭東輝，而系爭第一一一之二、二七六之三
三號土地鋪設水泥地面，亦僅屬民事糾紛。上訴人在第一一一之
二、二七六之三三號土地上鋪設水泥地面，已經在第一審審理中
自行剷除，故上訴人客觀上並無占用土地供自己使用，主觀上並
無為自己不法利益之意圖。原判決對此不查，又未說明不採有利
於上訴人之鄭東輝證詞之理由，有適用法則不當以及不備理由之
違法。（八）上訴人縱然為累犯，但不足以逕予認定為有再犯之
虞，而作為不得為緩刑宣告之事由，本件上訴人對公益損害至為
輕微，且已自行將越界之納骨塔及水泥地拆除，應以宣告緩刑為
當。原判決不宣告上訴人緩刑，有判決不適用法則、不備理由之
違法云云。
惟查原判決依憑上訴人之部分自白、證人林清順、李輝龍、徐燦
亮、鄭東輝、劉錦村等不利於上訴人之部分證言、台北縣政府九
十三年一月二日北府農山字第０九二０七八八七三八號函檢送之
台灣省政府公六十九年春字第三十四期、台灣省政府公告各一份
、台北縣淡水鎮○○○段埔子頂小段第一一一之二地號、同地段
第二七六之三三號土地之土地登記謄本二份、台灣士林地方法院
檢察署九十二年五月十六日履勘筆錄及照片十八張、第一審九十
三年二月十九日、同年九月十四日刑事勘驗筆錄、台北縣淡水地
政事務所九十一年八月二十八日土地複丈成果圖、九十三年三月
四日北縣淡地測字第０九三０００二七三九號函、九十三年九月
十六日北縣淡地測字第九三００一二四六八號函檢送之九十三年
三月一日及同年九月十五日土地複丈成果圖各一份及現場照片數
幀、宜城墓園當初申請設立申請書內所檢附之地籍圖及現況圖等
資料、第一審法院民事庭九十一年九月二十五日勘驗筆錄、台北
縣淡水地政事務所九十一年九月二十七日北縣淡地測字第０九一
００一二一二二號函檢送之複丈成果圖、台北縣淡水地政事務所
九十一年八月二十八日、九十三年三月一日土地複丈成果圖、台
灣高等法院被告全國前案紀錄表等證據，資以認定上訴人有原判
決事實欄所記載之犯罪事實，因而撤銷第一審不當之判決，改判
分別論處上訴人在公有山坡地內設置工作物，累犯罪刑（處有期
徒刑柒月）；又違反在他人山坡地內不得擅自占用之規定罪刑（
處有期徒刑陸月，此部分不構成累犯）；並依法定其應執行之刑
為有期徒刑拾月，已詳述其所憑之證據及理由。對於上訴人辯稱
：伊興建靈骨塔係為充作界址，實不知已侵占保甲路土地，於辯
論終結前均以將該部分之納骨塔拆除清理完畢；又坐落台北縣淡
水鎮○○○段埔子頂小段第一一一之二地號所鋪設水泥地部分，
伊事後才知已占用告訴人徐燦亮土地，但經告訴人告知後，於本
案起訴後即已拆除完畢云云。其選任辯護人並以：上訴人雖有占
用墓園旁未經登記之保甲路土地之事實，然當時係沿原種滿柑橘
樹之週界興建，況靈骨塔旁仍留存有當地居民對外交通之既成道
路，上訴人純屬誤認土地界限，主觀上並無竊佔犯意；至上訴人
於同地段第一一一之二、第二七六之三三地號之部分土地上鋪設
水泥地面，係為方便使用廁所而鋪設，並無將該部分土地納為自
己實力支配之下，亦未破壞所有人對該土地之支配權，如確知係
他人所有土地，儘可調整廁所方位及大門，自不至於經由該處泥
巴地，應不成立竊佔罪甚明云云，資為辯護。經綜合調查證據之
結果，認均不可採，分別在判決內詳予指駁，並說明其理由。又
證人許傳興雖於第一審證稱：「（問：保甲路現在位置與你之前
所知是否相同？）以前路很小，約兩、三尺寬，現在汽車都可以
通行。」等語、證人楊宗得於第一審亦證稱：「（問：以前保甲
路多大？）以前約四、五尺，現在約十尺左右。（問：保甲路從
何時開始變寬？）陸陸續續，因為時代進步，那邊可以通淡江大
學，慢慢有車子，從宜城墓園施工，開始有工程車進出，陸陸續
續拓寬。」等語，均只能證明現況仍存有一條供行走之路面，且
較之以往為寬，無法確切證明所處位置相同，且經地政人員測量
後，保甲路確實遭占用乙情，該許傳興、楊宗得之證詞，尚不能
為有利於上訴人之認定，復在判決內加以說明。另公訴意旨略以
：上訴人復於八十九年間，竊佔宜城墓園辦公室對面張條圳、張
金灶（起訴書誤載為陳良鵬）等人所共有坐落台北縣淡水鎮○○
○段南勢埔埔子頂小段第二七八地號土地搭建廁所，占用面積達
二十六平方公尺，因認此部分亦涉有山坡地保育利用條例第三十
四條第一項之罪云云。經調查證據之結果，認此部分犯罪尚屬不
能證明，以公訴意旨認此部分與上開有罪科刑部分有想像競合犯
之裁判上一罪關係，不另為無罪之諭知，併在判決內加以敘明。
原判決所為論述，核與卷證資料相符，從形式上觀察，並無違背
法令之情形。按刑之量定、緩刑宣告與否，均為事實審法院之職
權，茍無逾越法定本刑，且無顯失輕重有失衡平之情形，復已於
判決內說明其量刑所審酌之情狀，及不予宣告緩刑之理由，自不
得任意指為違法。查原判決分別量處上訴人各罪刑，已在判決內
說明其量刑所審酌之情狀，及不予宣告緩刑之理由，核無逾越法
定本刑，且無顯失輕重有失衡平之情形，自不得任意指為違法；
又原判決論處上訴人在公有山坡地內設置工作物，累犯罪刑（處
有期徒刑柒月）部分，查該部分量刑與第一審判決又併科罰金相
較，自屬較輕，並無違背刑事訴訟法第三百七十條規定，由被告
上訴第二審法院不得諭知較重於原審判決之刑之情形；上訴意旨
此部分之指摘，並非適法之第三審上訴理由。次按認事採證、證
據之取捨及證據證明力之判斷，俱屬事實審法院之職權，苟無違
背證據法則，自不能指為違法。原判決對於上訴人有原判決事實
欄所記載之犯罪事實，已說明其依憑之證據及理由，對於上訴人
之辯解，認不可採，證人許傳興、楊宗得之證詞，尚不能為有利
於上訴人之認定，亦分別在判決內詳述其不予採納之理由，並無
上訴意旨所指違背法令之情形。其餘上訴意旨所指各節，或為單
純事實之爭執，或不影響全部犯罪事實之認定而可認於原判決之
主旨有影響，或原審已加審酌屬原審得本於職權裁量之事項，已
於判決內詳述其認事採證及證據取捨、判斷之理由，為其職權之
適法行使，核與法律規定得為第三審上訴理由之違法情形不相適
合。應認其上訴違背法律上之程式，予以駁回。
據上論結，應依刑事訴訟法第三百九十五條前段，判決如主文。
中    華    民    國  九十七  年    六    月  二十六  日
                      最高法院刑事第二庭
                          審判長法官  莊  登  照
                                法官  黃  一  鑫
                                法官  徐  昌  錦
                                法官  許  錦  印
                                法官  張  清  埤
      本件正本證明與原本無異
                                      書  記  官
中    華    民    國  九十七  年    七    月    一    日
                                                 H


司法院資訊處製作；財團法人民間司法改革基金會備份。
